臺灣高雄地方法院民事判決
111年度雄簡字第1554號
原      告  邱明璋  
被      告  廖文甄  
訴訟代理人  林怡君律師
複代理人    徐旻律師  
上列當事人間請求損害賠償事件，本院於民國111年9月21日言詞
辯論終結，茲判決如下：
    主      文
原告之訴駁回。
訴訟費用由原告負擔。
    事實及理由
一、原告主張：被告在本院110年度鳳小字第732號民事案件（下
    稱另案）中，擔任另案被告即訴外人蔡柏芸之訴訟代理人，
    原告為另案原告。被告於民國110年7月6日16時許，在本院
    鳳山簡易庭另案開庭公開審理時，當庭辱罵原告：「哪知道
    他（指原告）那麼小人」等語（下稱系爭言論），已貶損原
    告在社會上之評價。為此原告訴請被告賠償因上情所受之名
    譽權損害，爰依民法第184條第1項前段、第195條請求被告
    賠償精神慰撫金，暨遲延利息。並聲明被告應給付原告新臺
    幣（下同）11萬元，及自起訴狀繕本送達被告之翌日起至清
    償日止，按週年利率5%計算之利息。
二、被告抗辯：被告並無任何故意過失不法侵害原告名譽權之行
    為，被告所言無非正當性行使其在法庭上之訴訟攻防權利，
    且現場僅受理案件之法庭人員，並不致使原告受有名譽權損
    失。被告長期受原告惡意摧殘其身心狀態，始一時情緒激動
    ，對承審法官脫口說出：哪知他那麼小人等語，然被告所言
    ，僅係基於原告一再侵擾被告及母親之安寧生活，並非空穴
    來風，單純謾罵原告。再者，另案審理時採用延伸法庭型態
    ，現場只有受理案件之司法人員在場，並無不特定人或不知
    雙方爭執內容之人，且法院人員既知案件內容，自無可能因
    被告在法庭中所主張之防禦言詞，而對原告之人格產生負面
    評價等語置辯。並聲明：原告之訴駁回。
三、原告主張其與蔡柏芸間請求返還不當得利之另案，於本院鳳
    山簡易庭審理中，被告於110年7月6日16時許，另案審理中
    ，曾在法庭內對原告當庭辱罵系爭言論等情，已據其提出臺
    灣高雄地方檢察署（下稱高雄地檢署）111年度偵字第 9014
    號不起訴處分書為證，並經本院調取上開刑事偵查卷宗，卷
    內亦有檢察事務官之法庭錄音光碟勘驗報告得實，被告亦未
    否認口出系爭言論，則原告該部份所陳，固堪信為真，惟原
    告主張被告應為此而任賠償之責者，則為被告所否認，並以
    前揭情詞置辯，經查：
  ㈠按「不法侵害他人之身體或健康者，對於被害人因此喪失或
    減少勞動能力或增加生活上之需要時，應負損害賠償責任；
    不法侵害他人之身體、健康、名譽、自由、信用、隱私、貞
    操，或不法侵害其他人格法益而情節重大者，被害人雖非財
    產上之損害，亦得請求賠償相當之金額」，民法第195 條第
    1 項固有明定，可認立法者為維護個人主體之人格完整，特
    將名譽權列為侵權行為制度之保護客體。然稱不法侵害他人
    名譽者，仍必某言論對他人之社會上評價有所貶損，並該行
    為別無阻卻違法事由時，始足當之。是人民在具體訴訟中各
    主張、抗辯所言，苟未逸出訟爭事項範圍，而以謾罵誣蔑對
    造為目的，則於受理事件之法院職員甚或法庭旁聽人士間，
    因僅認識雙方存在某糾紛待審理，是否因此反認遭指謫者為
    可議，而致該人在社會上之評價受到影響，已非無疑。又該
    攻、防言論，既屬自我權利之辯衛，以保護個人在法律上可
    得享有之權益，核與刑法第311 條第1 款所定之正當事由，
    即為相符，發表者於民事上亦應同而阻卻違法才是。實無令
    爭訟者遽負賠償責任之理，俾資兼顧人民言論自由之維護。
  ㈡本件被告所為系爭言論，雖有述及原告如上所陳，然觀之檢
    察事務官之法庭錄音光碟勘驗報告略以：
　　被告：我們也不知道他這麼小人啊。
　　法官：廖小姐我就跟你講，人在社會上行走，你今天是要租
　　      賃房屋，這個房屋你租的人不是你正式的人，你這件
　　      事情本來就要特別小心，不然你寫契約做什麼呢，對
　　      不對。
　　被告：不經一事不長一智。
　　法官：我希望你能在這件事情學到一次教訓，原告我會幫你
　　      記，不用在那邊緊張。
　　原告：法官我再請教一下被告涉有公然侮辱部分，我可以聲
　　      請...
　　法官：他剛剛那裡公然侮辱你，他有罵你嗎？
　　原告：他罵我小人。
　　是究其緣由，乃被告向法官陳述抗辯之事實理由時，說出系
    爭言論，並非指摘或謾罵被告之語詞，則被告系爭言論，要
    僅回應原告起訴之事實，以辯駁原告主張不實，其抗辯範圍
    並未逸脫另案不當得利之審理射程，其目的亦只在冀求本身
    免受另案之給付責任，避免財產將來遭到損失，實難認係專
    為誣蔑原告，而摭毫無關聯之話語為謾罵。況且，另案被告
    抗辯實在與否，承審法官、其餘法院職員、甚或一般旁聽人
    士，本即對此保持虛聽、客觀之態度，當不致因被告口述系
    爭言論，便反認原告為可議，是原告社會上之評價，當未受
    到貶損甚明。揆諸首段說明，系爭言論實未侵及原告之名譽
    。況原告以此對被告提起刑事妨害名譽之告訴，亦經高雄地
    檢署檢察官為不起訴處分在案，而原告猶求命被告為賠償，
    自非恰當，不應准許。
四、綜上所述，原告本於前揭原因事實，依侵權行為之法律關係
    ，請求被告賠償精神慰撫金，及遲延利息，如其聲明所示，
    為無理由，應予駁回。
五、訴訟費用負擔之依據：民事訴訟法第78條。
中　　華　　民　　國　　111 　年　　10　　月　　19　　日
    　　　　　　　高雄簡易庭　法　官   鄧怡君
以上正本係照原本作成。
如對本判決上訴，須於判決送達後20日內向本院提出上訴狀。如
委任律師提起上訴者，應一併繳納上訴審裁判費。　　　　　　
中　　華　　民　　國　　111 　年　　10　　月　　19　　日
                              書記官   吳語杰